高雄高等行政法院判決　　　　　　　　　　　　　　　　九十三年度再字第二三號
　　再 審 原告　甲○○
　　再 審 原告　乙○○
　　訴訟代理人　王　剛　律師
　　再 審 被告　財政部高雄關稅局
　　代　表　人　李榮達　局長
右當事人間因私運貨物進口事件，再審原告對於本院中華民國九十年八月一日九十年
度訴字第三四六號判決及最高行政法院中華民國九十一年十二月二十六日九十一年度
判字第二三六三號確定判決提起再審之訴。本院判決如左：
    主  文
再審之訴駁回。
再審訴訟費用由再審原告負擔。
    事  實
壹、事實概要：
    緣訴外人世百實業有限公司（以下簡稱世百公司）委由贊一有限公司，於民國（
    下同）八十七年十月二十日向再審被告所屬前鎮分局報運進口馬來西亞產製花崗
    岩石板乙批共十六只貨櫃，嗣經該分局檢樣查驗認定原產地為中國大陸，與申報
    貨物產地為馬來西亞不符；另依法務部調查局航業海員調查處（以下簡稱調查局
    海調處）八十八年十一月十日（八八）航肅字第六００九八八號函釋暨經再審被
    告報請財政部關稅總局以八十九年四月五日台總政緝字第八九六０００六號函釋
    ，認為再審原告另與訴外人蕭武倩及尤華恩等四人乃本案「幕後實際貨主」，共
    同向世百公司借牌，不法取得內政部同意輸入函（該函業經內政部註銷），據以
    憑認再審原告向世百公司借牌進口非屬准許間接進口之大陸物品，涉嫌逃避管制
    之違法行為，並援引財政部八十四年五月九日台財關字第八四０一七五九三六號
    函對再審原告及訴外人蕭武倩、尤華恩等四人，依違反海關緝私條例第三十七條
    第一、三項規定轉據同法第三十六條第一項規定，共同課處貨價二倍之罰鍰（系
    爭貨物業經申請押款而放行）計新台幣（下同）四百四十九萬一千七百二十六元
    ，案經再審原告依法聲明異議未獲准許，提起訴願亦遭決定駁回，遂向本院提起
    行政訴訟，經本院九十年度訴字第三四六號判決駁回該案原告之訴，再審原告復
    向最高行政法院提起上訴，仍遭該院以九十一年度判字第二三六三號判決駁回其
    上訴。嗣再審原告因認上開本院及最高行政法院確定判決有行政訴訟法第二百七
    十三條第一項第一款及第十三款之再審事由，遂向最高行政法院提起再審之訴，
    因依同法第二百七十三條第一項第十三款提起再審部分，專屬原高等行政法院即
    本院管轄，最高行政法院乃將此部分移送本院審判，至再審原告依同法第二百七
    十三條第一項第一款提起再審部分，則由該院另以九十三年度判字第七四二號判
    決駁回其再審之訴在案。
貳、兩造聲明：
一、再審原告聲明求為判決：
（一）原判決廢棄。
（二）右開廢棄部分，訴願決定及原處分均撤銷。
二、再審被告聲明求為判決：再審之訴駁回。
參、兩造之爭點：
甲、再審原告主張之理由：
一、按「第三審法院應以第二審判決確定之事實為判決基礎，故當事人如在第三審提
    出新事實及證據，法院固不得予以斟酌，但其提出之新證物，如與民事訴訟法第
    四百九十二條第一項第十一款（與行政訴訟法第二百七十三條第一項第十三款相
    同）之情形相合，即非不能據為再審理由。」最高法院著有五十一年台上字第二
    五三九號判例。本件再審原告經台灣高雄地方法院檢察署檢察官以其觸犯懲治走
    私條例第二條第一項之罪，且係連續犯提起公訴，嗣由同院刑事庭判決無罪，其
    無罪之論述，係以再審原告依法申報進口，並非不得進口之物品，又已依法申報
    進口，故難以懲治走私條例第二條第一項之罪責相繩，檢察官不服提起上訴，台
    灣高等法院高雄分院則維持再審原告無罪之判決並告確定，上開判決且於事實內
    認定本件報運進口貨物為尤華恩與方錦明所為，再審原告與蕭武倩並無犯意之聯
    絡，僅為買受貨物之人，此有台灣高等法院高雄分院九十年度上訴字第一九四０
    號刑事判決暨同院刑事庭九十一年七月二十六日九十一雄分院文刑勇字第０八五
    四四號函可稽，原判決於審理中再審原告曾提出上開刑事判決，未蒙原法院斟酌
    ，依首開最高法院判例，自得作為新證據提起再審之訴，且如經斟酌再審原告並
    未與尤華恩共同私運貨物進口，僅為貨物之買受人，自可受較有利之判決，又自
    台灣高等法院高雄分院上開判決觀之，其對事實之調查甚為詳盡，顯較原判決之
    認事輕率，用法不當不可同日而語，在法言法，理應予以採信。
二、本件貨物報運進口係由世百公司辦理，該世百公司負責人何豐吉於八十八年七月
    十六日在調查局海調處供稱該公司進口馬來西亞產製花崗石板貨櫃十六只，是友
    人尤華恩向之借牌進口，報關行之投單及報關手續，也是尤華恩處理，嗣世百公
    司向再審被告申請押款放行，也是尤華恩所為，輸入許可證是尤華恩所委之贊一
    報關行職員黃文彬辦理。另尤華恩於八十八年七月十六日在調查局海調處供稱，
    其係福建海運代理有限公司經理，於八十六年一月來台定居，八十七年二月領到
    國民身分證，從事進口石材代理業務，借用世百公司營業執照，代理進口花崗石
    ，關於報關運輸費用（包含關稅）等進口成本均由其墊付，於交貨與國內客戶收
    取相關費用，世百公司負責人何應昇乃朋友介紹認識（何豐吉為何應昇之父），
    本件十六只貨櫃均係其借用世百公司執照委託贊一報關行辦理報關手續，嗣因海
    關疑為大陸產製之花崗石，故報關部分由其與黃文彬辦妥以四百九十萬元押款放
    行，世百公司後以基隆市龍泉宮修繕名義向內政部申請專業許可進口大陸產花崗
    石板獲准，再向海關申請銷案並取回押款。按法律並未禁止預購貨物，而本件貨
    物之進口報運手續純由尤華恩借牌所辦，再審原告僅為貨物之買受人，對於貨物
    如何報運進口之事並不知情，洵屬明確，而上開筆錄，如經斟酌，可受較有利益
    之裁判，自可以之作為提起再審之訴理由（最高法院六十二年十二月三日民庭會
    議決議，於此亦可適用）。至原判決引用蕭武倩等之筆錄，作不利於再審原告之
    論據，純係斷章取義，有違採證法則，洵無足採。
三、本件之押款放行，係由尤華恩所辦理，與再審原告毫無關係，因再審原告與蕭武
    倩本不相識，又係先後分別向尤華恩購買石材，所購數量亦不相同，豈可指有共
    同私運進口之犯意？尤華恩因辦理押款放行，向再審原告借用三十一萬元，則有
    借用證可證，且尤華恩所以辦理押款放行，係因貨物進口之後無法領取交付買受
    人而為，其與私運進口之行為係屬無關。又再審原告在調查局海調處即已供明本
    件貨物係向尤華恩購買，有筆錄可證，另本件貨物之出賣人陳進元曾出具切結書
    證明係尤華恩向之購買石材，再審原告於上訴狀內業已提出，如予斟酌，再審原
    告自可受較有利益之判決，乃原判決未予斟酌，自得提起再審之訴。
乙、再審被告主張之理由：
一、本件係再審原告委由尤華恩借用世百公司牌照違法私運進口管制之大陸物品，與
    蕭武倩等人同為涉案貨物之實際貨主，有調查局海調處調查筆錄供述可稽。再審
    原告等人因無進口商牌照無法進口花崗石板，乃委託尤華恩借用世百公司及義展
    興公司名義分批自馬來西亞、菲律賓進口大陸產製之花崗石板，並與蕭武倩等共
    同決定將以世百公司名義進口之花崗石板歸蕭武倩、尤華恩及再審原告所有，從
    而涉案貨物並非於私運進口完成後，再審原告始予購買，並非單純之國內消費者
    ，而係參與整體之違章行為，自應共同負擔全部責任，再審被告以共同私運論處
    ，於法洵無不合。
二、訴外人蕭武倩曾於調查局海調處調查時供稱，其有委託尤華恩借用世百公司及義
    展興公司名義分批自馬來西亞、菲律賓進口大陸產製之花崗石板，並與再審原告
    等共同決定將以世百公司名義進口之花崗石板歸再審原告、尤華恩及伊所有，其
    中伊分得九只、再審原告乙○○分得三只、再審原告甲○○二只及尤華恩二只，
    共計十六只貨櫃，且先行交付定金予尤華恩以憑辦理進口通關手續；至於辦理該
    十六只貨櫃押款放行之四百九十萬元，係以十六只貨櫃算出每櫃分攤之金額，再
    由每位貨主將其應分攤之金額交予尤華恩，由尤華恩以支票向再審被告繳納，貨
    櫃則由貨主自行提領；而取回押款所須之輸入許可證，再審原告等係花費二百四
    十五萬元取得，因再審原告得知獲取輸入許可證之途徑，且因款項中需有一半為
    現金後，乃通知再審原告及尤華恩研商，最後同意以二百四十五萬元代價取得輸
    入許可證，而乙○○係籌得二十萬元現金，甲○○則籌得五萬元現金等情甚明；
    而乙○○於調查局海調處調查時則稱，伊係台茂大理石有限公司（以下簡稱台茂
    公司）之負責人，因澳門陳進元有意販售大理石及花崗石石板，而台茂公司沒有
    國貿局核發之許可證，無法進口前述花崗石板，遂由尤華恩向世百公司借牌進口
    前述花崗石石板，伊是向陳進元購買三只貨櫃，並與其他貨主商議分配進口花崗
    石貨櫃事宜，決定世百公司進口之貨櫃歸伊、蕭武倩、甲○○及尤華恩所有，又
    因花崗石板被查扣而各貨主又急需使用，乃決議由各貨主支付押款辦理放行手續
    ，並匯款至尤華恩帳戶委由其辦理押款放行手續，至於輸入許可證，係因蕭武倩
    怕押款被沒收，因此鼓吹貨主全體辦理輸入許可證，並於蕭武倩家中共同決議辦
    理，伊當時籌款二十萬元辦理，辦理程序由蕭武倩處理等語。另再審原告甲○○
    於調查局海調處調查時則稱，八十七年八月間尤華恩到紳盟公司找我，表示他有
    進口一批花崗石板，我即告訴尤華恩我要購買二只貨櫃，嗣後因高雄關稅局懷疑
    該批貨物係大陸產製故需押款始能放行，後來將押款退還，依海關押款之金額，
    每只貨櫃雖可退還三十萬餘元，但因尤華恩等人表示取得輸入許可證需二百四十
    五萬元，黃文彬要二十五萬元，世百公司要三十萬元之交際費之故，故伊之二只
    貨櫃共退還十四萬元，而伊對以二百四十五萬元辦理輸入許可證之事並無異議等
    語。足認再審原告等於系爭貨物進口前即因尤華恩之仲介而買受，且再審原告乙
    ○○更於調查局海調處調查時表示：貨主甲○○應世百公司要求書寫進出口代辦
    委託書，證明來貨花崗石板係受貨主全體委託，以避免甲○○等人不認帳等語綦
    詳。足見再審原告二人並非單純向尤華恩購貨之國內消費者，且再審原告二人既
    知尤華恩並未具有代理商牌照，而向世百公司借牌進口系爭貨物，則其等為系爭
    貨物之實際貨主，自堪認定。依前揭財政部八十四年五月九日台財關字第八四０
    一七五九三六號函釋示，私運管制物品進口之處罰，並不以報單之進口人為限，
    其幕後實際走私之貨主，亦屬主管機關應據以處罰之相對人，本件再審原告為購
    進涉案花崗岩石板，而與蕭武倩及尤華恩等人共同謀議，有關涉案貨物進口前之
    一切相關文件及程序皆委由尤華恩出面辦理，事後並言明如何分配涉案貨物之事
    宜，故再審原告與蕭武倩及尤華恩四人同為本件涉案貨物之實際貨主，殊堪認定
    ，再審原告自不得藉口涉案貨物之進口程序皆係由尤華恩親自辦理，其並非實際
    之行為人，而主張免罰。又再審原告與尤華恩、蕭武倩等人彼此間事前既已對進
    口涉案管制貨物之事有所謀議，縱未親自參與違法行為之實施，然係共同參與「
    一個整體之不法行為」，仍應對該違法行為之全部犯罪結果負責任，再審被告將
    再審原告與尤華恩、蕭武倩共同處罰，於法並無違誤。復按「行政罰與刑罰性質
    不同，構成要件各別。」業經行政法院五十一年判字第九十二號判例釋示在案。
    而懲治走私條例所規定之處罰，係刑罰之制裁，海關緝私條例所規定之處罰，係
    行政上之處罰，而刑事判決與行政處分，可各自認定事實，本件涉及刑責部分，
    臺灣高等法院高雄分院九十年度上訴字第一九四０號刑事判決，並未否定再審原
    告與尤華恩、蕭武倩為本件之幕後實際貨主，本件既有違反海關緝私條例之事實
    ，再審原告自不足持為本件免予處罰之論據。
三、綜上論結，本件再審起訴狀所持理由，業經最高行政法院及貴院審認在卷，再審
    原告復持前詞指摘要求廢棄，核與行政訴訟法第二百七十三條第一項再審事由要
    件不符，其據以提起再審之訴，難認有理由。
    理  由
一、按「再審之訴顯無再審理由者，得不經言詞辯論，以判決駁回之。」行政訴訟法
    第二百七十八條第二項定有明文。又按「有左列各款情形之一者，得以再審之訴
    對於確定終局判決聲明不服。但當事人已依上訴主張其事由或知其事由而不為主
    張者，不在此限：．．．十三、當事人發見未經斟酌之證物或得使用該證物者。
    但以如經斟酌可受較有利益之裁判者為限。」為行政訴訟法第二百七十三條第一
    項第十三款所規定；又所謂當事人發現未經斟酌之證物，係指該證物在前訴訟程
    序時業已存在，而為當事人所不知或不能使用，今始知悉或得予利用者而言，且
    以如經斟酌可受較有利益之裁判者為限，始得據以提起再審之訴（參見改制前行
    政法院六十九年判字第七三六號判例）。上開再審事由，乃為促使當事人在前訴
    訟程序事實審言詞辯論終結前，將已存在並已知悉而得提出之證物全部提出，以
    防止當事人於判決發生既判力後，濫行提起再審之訴，而維持確定裁判之安定性
    ，此觀諸司法院釋字第三五五號解釋自明。
二、再審原告提起本件再審之訴，主張有行政訴訟法第二百七十三條第一項第十三款
    規定之再審事由，無非以再審原告經台灣高雄地方法院檢察署檢察官以其觸犯懲
    治走私條例第二條第一項之罪而提起公訴，嗣由台灣高雄地方法院刑事庭判決無
    罪，其無罪之論述，係以再審原告依法申報進口，並非不得進口之物品，又已依
    法申報進口，故難以懲治走私條例第二條第一項之罪責相繩，檢察官不服提起上
    訴，台灣高等法院高雄分院仍維持再審原告無罪之判決並告確定，上開判決認定
    本件報運進口貨物為尤華恩與方錦明所為，再審原告與上開二人並無犯意之聯絡
    ，僅為買受貨物之人；又世百公司負責人何豐吉及訴外人尤華恩於調查局海調處
    均供稱系爭貨物進口報運手續，全由尤華恩借牌所辦，再審原告僅為貨物買受人
    ，對於貨物如何報運進口之事並不知情；尤華恩因辦理押款放行，向再審原告甲
    ○○借用三十一萬元，有借用證可證，尤華恩所以辦理押款放行，係因貨物進口
    之後無法領取交付買受人而為，其與私運進口之行為無關，又再審原告於調查局
    海調處即已供明系爭貨物係向尤華恩購買，另本件貨物之出賣人陳進元曾出具切
    結書證明係尤華恩向之購買石材，上開筆錄及證物，如予斟酌，再審原告自可受
    較有利益之判決，自得據以提起再審之訴等語，資為論據。
三、經查，再審原告於前審上訴時曾提出台灣高等法院高雄分院九十年度上訴字第一
    九四０號刑事判決及該院刑事判決確定證明書，主張渠等因本件貨物進口事宜涉
    有走私罪嫌，經檢察官提起公訴部分，業經台灣高等法院高雄分院判決再審原告
    無罪確定，該判決並認定尤華恩係私運貨物進口之人，對之處有期徒刑一年等情
    ；而最高行政法院則以：行政訴訟判決與刑事訴訟判決，原得本於各自調查所得
    ，獨立作成判斷，刑事訴訟判決並無拘束行政訴訟判決之效力，況前開刑事事件
    若欲科處再審原告罪刑，則檢察官須提出確切之證據以證明再審原告故意為所訴
    之犯罪事實；然依司法院釋字第二七五號解釋，本件再審原告之行為既已符合海
    關緝私條例第三十六條第一項、第三項及第三十七條第三項之規定，苟再審原告
    未能證明其就本件違章事實為無過失，即得予以處罰，是前審判決之結論雖與前
    開刑事判決之認定不同，亦難認前審判決係屬違法為由，而駁回再審原告之上訴
    ，有該等判決可按。本件再審原告再提出上開刑事判決及確定證明書，主張該判
    決認定本件報運進口貨物為尤華恩與方錦明所為，再審原告與渠等並無犯意聯絡
    ，僅為買受貨物之人，再審原告於前審上訴時曾提出該判決，未蒙原法院斟酌，
    依最高法院五十一年台上字第二五三九號判例意旨，自得作為新證據，依行政訴
    訟法第二百七十三條第一項第十三款規定提起再審之訴云云。然查，前審上訴審
    就上開刑事判決之判斷，並無拘束行政訴訟判決之效力，本件再審原告之行為既
    已符合海關緝私條例第三十六條第一項、第三項及第三十七條第三項之規定，苟
    再審原告未能證明其就本件違章事實為無過失，即得予以處罰，已如前述，則再
    審原告既已依上訴主張上開事由，依行政訴訟法第二百七十三條第一項但書規定
    ，自不得再以該事由提起再審之訴。況且，上開刑事判決係於九十一年六月十二
    日製作，而前審事實審於九十年七月二十五日已辯論終結，上開刑事判決在前訴
    訟程序事實審言詞辯論終結前並不存在，揆諸首揭說明，亦與行政訴訟法第二百
    七十三條第一項第十三款規定之再審事由不符。
四、又查，再審原告主張其與訴外人何豐吉及尤華恩在調查局海調處調查時，均供稱
    系爭貨物進口報關手續，全由尤華恩借牌所辦，再審原告僅向尤華恩購買系爭貨
    物，未與尤華恩有共同違法私運之行為，上開筆錄，如經斟酌，可受較有利益之
    裁判，自可依行政訴訟法第二百七十三條第一項第十三款規定提起再審云云。然
    查，上開調查局海調處之調查筆錄，關於再審原告之部分，因其為受訊問人，自
    於受訊問時即已知悉該筆錄之存在；另關於尤華恩之筆錄部分，再審被告於八十
    九年九月一日關緝字第八九０六０八七０號決定通知書及財政部關稅總局訴願決
    定書中均有引用尤華恩在調查局海調處之調查筆錄所為之陳述，此有各該決定書
    附卷足稽，且上開決定書均有送達再審原告，則再審原告在前訴訟程序終結前，
    早已知悉上開筆錄之存在；又關於何豐吉之筆錄部分，再審原告於前審訴訟時，
    於九十年七月二十五日所提出之補充理由狀，即已引用何豐吉在調查局海調處之
    調查筆錄，並提出該筆錄影本為證。綜上，足見再審原告主張之上開筆錄，在前
    訴訟程序終結前，再審原告早已知悉各該筆錄之存在，其據以提起本件再審之訴
    ，自與行政訴訟法第二百七十三條第一項第十三款所謂發見未經斟酌之證物之情
    形不符。
五、再查，再審原告主張尤華恩因辦理押款放行，向再審原告甲○○借用三十一萬元
    ，有借用證為憑，且尤華恩所以辦理押款放行，係因貨物進口之後無法領取交付
    買受人而為，其與私運進口之行為無關云云。然查，上開借用證既係尤華恩開立
    給再審原告甲○○，則於八十七年十月八日尤華恩開立該借用證時，再審原告甲
    ○○即已知該借用證之存在，況該借用證已經再審原告於前審訴訟時提出，經本
    院以「該借用證係臨訟掩飾，並不足以證明原告甲○○僅係不知情之國內消費者
    」為由，而不予以採信（見本院九十年度訴字第三四六號判決第十二頁），故再
    審原告再提出上開借用證主張依行政訴訟法第二百七十三條第一項第十三款規定
    提起本件再審之訴，顯不可採。至再審原告提出訴外人陳進元出具之切結書證明
    系爭貨物係尤華恩向陳進元購買乙節，查上開切結書，再審原告於前審上訴時即
    已向最高行政法院提出，且該切結書係於九十年八月二十九日書立，而前審事實
    審於九十年七月二十五日已辯論終結，該切結書在前訴訟程序事實審言詞辯論終
    結前並不存在，揆諸首揭說明，自與行政訴訟法第二百七十三條第一項第十三款
    規定之再審事由不符；況行政訴訟法第二百七十三條第一項第十三款所謂之證物
    ，包括證書及與證書有相同效力之物件或勘驗物，不包括證人在內，發見人證不
    得據以提起再審之訴，證人不得以提出書面代替言詞陳述，若證人僅提出書面，
    未經行政法院訊問者，不得採為合法之憑證，故證人出具之證明書，應不包括在
    本款證物之內（陳計男所著行政訴訟法釋論八十九年一月初版第六九四頁）。則
    再審原告所提出陳進元之切結書既屬證人所出具之證明書性質，亦非行政訴訟法
    第二百七十三條第一項第十三款所謂之證物，自不得據以提起再審。
六、綜上所述，本件再審原告以原確定判決有行政訴訟法第二百七十三條第一項第十
    三款之再審事由，提起再審之訴，依其所訴顯無理由，應予駁回。並不經言詞辯
    論為之。
七、據上論結，本件再審之訴為顯無理由，依行政訴訟法第二百八十一條、第二百七
    十八條第二項、第九十八條第三項前段，判決如主文。
中      華      民      國    九十三    年      十二    月    二十七    日
                              高雄高等行政法院第一庭
                                          審判長法官    江幸垠
                                          法      官    簡慧娟
                                          法      官    李協明
右為正本係照原本作成。
如不服本判決，應於判決送達後二十日內向本院提出上訴書狀，其未表明上訴理由者
，應於提起上訴後二十日內向本院提出上訴理由書（須按對造人數附繕本）；如於本
判決宣示或公告後送達前提起上訴者，應於判決送達後二十日內補提上訴理由書（須
附繕本）。未表明上訴理由者，逕以裁定駁回。
提起上訴應預繳送達用雙掛號郵票七份（每份三十四元）。
中      華      民      國    九十三    年      十二    月    二十七    日
                                          法院書記官    周良駿
